# 对合同能源管理业务会计处理的一点个人看法

提问人：nikan 时间：2010-12-02 21:07:36
合同能源管理是目前兴起的一项新业务。国务院在印发了《关于加快推行合同能源管理促进节能服务产业发展意见的通知》（国办发〔 2010 〕 25 号），对该产业大力扶持。这项业务的基本流程是，公司与客户签定合同，由公司采购节能设备后组织在客户单位安装使用，并负责设备运行维护。客户根据使用该节能设备后产生的节能收益按约定比例支付给公司，公司在合同期内享有节能设备所有权，合同期满后设备无偿交付客户所有。
对于该项业务的会计处理，目前存在两种观点：一是适用租赁准则，二是采用BOT处理。
认为采用BOT处理的认为，由于该项业务有着明显的建造－经营－转移这一过程，与《企业会计准则解释第 2 号》（国际财务报告准则对应的是《国际财务报表准则解释公告第 12 号——服务特许权协议》规定的BOT模式一致，因此，应参照《企业会计准则解释第 2号》进行处理。 认为应适用租赁准则的认为，根据《国际财务报告准则解释公告第 4 号——确定一项协议是否包括租赁》，以及《企业会计准则讲解 2008 》P335，在确定一项协议是否属于或包括租赁业务，应考虑两个因素：一是履行该协议是否依赖某特定资产，二是协议是否转移了资产的使用权。在合同能源管理业务中，能源管理合同的履行需依赖特定资产（即公司负责建造安装的环保设备），而该设备虽然形式上是由环保公司使用管理，但是这种使用管理是受到客户限制的，客户根据合同，对环保公司在运用设备期间的服务类型、服务对象、服务价格进行限定，因此设备的使用权在客户，即设备的使用权发生了转移。
我个人比较倾向于按租赁来处理，理由如下： 1. 《企业会计准则解释第 2 号》规定的BOT是适用于企业参与公共基础设施建设，即授予人是政府，基础资产是公共基础设施（如污水处理厂），按照《国际财务报告解释公告第 12 号——服务特许权协议》，这是一种“公共－私营”服务特许协议。而合同能源管理业务，则是一种“私营－私营”协议。因此不属于《企业会计准则解释第 2 号》规范的范围。 2. 如果参照BOT处理，那么需要确认一项无形资产－特许权。在BOT业务中，的确存在特许权，即政府部门授予公司特许经营的权力，即用基础资产向第三方提供服务（如污水处理服务）并向其收取服务费用。但在合同能源管理中，如果确认特许权，就显得很怪异，变成客户给了环保公司一种为他提供服务的权力，这似乎与特许权的含义有差异。 3. 再次，如果参照BOT处理，环保公司确认一项无形资产，那么意味着客户就要确认一项固定资产。（总需要有一方来确认固定资产），但是客户确认的这项固定资产又不符合固定资产的定义，与该等资产相关的风险报酬没未从环保公司转移至客户。与该等资产相关的风险报酬还保留在环保公司（因为环保公司根据合同享有设备带来的相关收益）。 因此，我个人赞同按照租赁来处理，由于该项租赁并未导致主要风险报酬发生转移，因此，应认定为经营租赁。
有家已经上市的创业板公司大连易世达新能源发展股份有限公司存在合同能源管理业务，采用的是BOT的会计处理。

回答人：chenyiwei
最近研究这个问题时查过一些资料。四大中的某大在其公开出版的《International GAAP》一书中，就认为IFRIC 4和IFRIC 12两者之间的界限并不清晰，导致此类业务存在一项会计政策选择，也就是两者均可。 由于合同能源管理的复杂程度不同（最简单的例如换装节能灯；复杂的如提供完整的系统集成方案和后续运行、维护服务），因此两种模式也是各有优缺点。IFRIC 12模式的优点是可以适用于在特许期间需提供大量后续服务的合同能源管理业务，而租赁模式就是单纯的转移资产使用权。如果采用租赁模式，就需要把其中的后续服务成分分拆出来单独进行会计处理。

回答人：chenyiwei
回复 藤椅 nikankan 的帖子对于operator而言，在同等条款下，为公共机构服务和为私营机构服务，对其经济影响并无区别。
根据IFRIC 12结论基础部分的BC14、BC15段：
Private-to-private arrangements BC14 Some respondents to the draft Interpretations suggested that the scope of the proposed Interpretation should be extended to include private-to-private service arrangements. The IFRIC noted that addressing the accounting for such arrangements was not the primary purpose of the project because the IFRIC had been asked to provide guidance for public-to-private arrangements that meet the requirements set out in paragraph 5 and have the characteristics described in paragraph 3. The IFRIC noted that application by analogy would be appropriate under the hierarchy set out in paragraphs 7–12 of IAS 8 Accounting Policies, Changes in Accounting Estimates and Errors. Grantor accounting BC15 The Interpretation does not specify the accounting by grantors, because the IFRIC's objective and priority were to establish guidance for operators. Some commentators asked the IFRIC to establish guidance for the accounting by grantors. The IFRIC discussed these comments but reaffirmed its view. It noted that in many cases the grantor is a government body, and that IFRSs are not designed to apply to not-for-profit activities in the private sector, public sector or government, though entities with such activities may find them appropriate (see Preface to IFRSs paragraph 9).

回答人：chenyiwei
回复 报纸 nikankan 的帖子是这样的。 关于特许权的认定问题，在IFRIC 12的结论基础中表述如下：
An intangible asset (operator's cash flows are conditional on usage) BC46 IAS 38 Intangible Assets defines an intangible asset as'an identifiable non-monetary asset without physical substance'. It mentions licences as examples of intangible assets. It describes an asset as being identifiable when it arises from contractual rights. BC47 The IFRIC concluded that the right of an operator to charge users of the public service meets the definition of an intangible asset, and therefore should be accounted for in accordance with IAS 38. In these circumstances the operator's revenue is conditional on usage and it bears the risk (demand risk) that the cash flows generated by users of the public service will not be sufficient to recover its investment. BC48 In the absence of contractual arrangements designed to ensure that the operator receives a minimum amount (see paragraphs BC53 and BC54), the operator has no contractual right to receive cash even if receipt of the cash is highly probable. Rather, the operator has an opportunity to charge those who use the public service in the future. The operator bears the demand risk and hence its commercial return is contingent on users using the public service. The operator's asset is a licence, which would be classified as an intangible asset within the scope of IAS 38. And, as clarified in paragraph AG10 of the application guidance in IAS 32: Physical assets (such as inventories, property, plant and equipment), leased assets and intangible assets (such as patents and trademarks) are not financial assets. Control of such physical and intangible assets creates an opportunity to generate an inflow of cash or another financial asset, but it does not give rise to a present right to receive cash or another financial asset. BC49 The IFRIC considered whether a right to charge users unsupported by any shortfall guarantee from the grantor could be regarded as an indirect right to receive cash arising from the contract with the grantor. It concluded that although the operator's asset might have characteristics that are similar to those of a financial asset, it would not meet the definition of a financial asset in IAS 32: the operator would not at the balance sheet date have a contractual right to receive cash from another entity. That other entity (ie the user) would still have the ability to avoid any obligation. The grantor would be passing to the operator an opportunity to charge users in future, not a present right to receive cash.